【裁判字號】    97,上更(一),5
【裁判日期】    970805
【裁判案由】    租佃爭議
【裁判全文】
臺灣高等法院民事判決                 97年度上更(一)字第5號
上  訴  人  午○○○（即辰○○之承受訴訟人）
            丑○○（即辰○○之承受訴訟人）
            巳○○（即辰○○之承受訴訟人）
            卯○○（即辰○○之承受訴訟人）
            子○○（即辰○○之承受訴訟人）
共      同
訴訟代理人  呂其昌律師
被 上訴 人  戊○○
            己○○
            庚○○
            甲○○○
            寅○○○
            壬○○
            癸○○
            辛○○
            未○○（李貞隆之承受訴訟人）
            丁○○（李貞隆之承受訴訟人）
            丙○○（李貞隆之承受訴訟人）
共      同
訴訟代理人  黃景安律師
被 上訴 人  乙○○
訴訟代理人  余鐘柳律師
上列當事人間租佃爭議事件，上訴人對於中華民國94年5月4日臺
灣板橋地方法院92年度訴字第2544號第一審判決提起上訴，並為
訴之追加，經最高法院第一次發回更審，本院於97年7月22日言
詞辯論終結，判決如下：
    主      文
上訴駁回。
確認被上訴人與上訴人間就臺灣省臺北縣私有耕地租約板深字第
二六號之耕地租賃關係不存在。
被上訴人應將坐落臺北縣板橋市○○段二四二四-一地號土地上
如附圖所示之A部分面積一八二平方公尺、B部分面積八平方公尺
、C部分面積二二平方公尺，及坐落同段二四二五-二地號土地上
如附圖所示之D部分面積一四九平方公尺、E部分面積四六平方公
尺之地上物拆除，並將上開土地除附圖所示F部分面積三二七平
方公尺、G部分面積六一平方公尺、H部分面積十六平方公尺、I
部分面積六七平方公尺以外之土地騰空後返還上訴人。
被上訴人應將坐落臺北縣板橋市○○段二四二五-二地號土地上
如附圖所示F部分面積三二七平方公尺之地上建物騰空後返還上
訴人。
上訴人其餘追加之訴駁回。
第一審、第二審、發回前第三審訴訟費用關於上訴部分（除減縮
部分外），由上訴人連帶負擔。
追加之訴訴訟費用由被上訴人連帶負擔四分之三，餘由上訴人連
帶負擔。
本判決第三、四項於上訴人以新臺幣參仟伍佰零玖萬元供擔保後
得假執行。但被上訴人如於假執行程序實施前，以新臺幣壹億零
伍佰貳拾陸萬柒仟捌佰元預供擔保，得免為假執行。
上訴人其餘假執行之聲請駁回。
    事實及理由
甲、程序方面：
一按「訴之變更或追加，非經他造同意，不得為之。但第二百五
  十五條第一項第二款至第六款情形，不在此限」，民事訴訟法
  第446條第1項定有明文。上訴人於原審係主張被上訴人就坐落
  臺北縣板橋市○○段2424-1地號土地（重測前為同市○○段49
  -2地號，下稱系爭耕地）有不自任耕作之情事，而依耕地三七
  五減租條例（下稱減租條例）第16條規定為請求，於更審前本
  院再依同條例第17條第1項第4款為請求，並以94年9月30日上
  訴理由續狀繕本之送達為終止系爭耕地租約之意思表示〔本院
  94年度上字第591號卷（下稱本院上字卷）(一)第77頁〕，另陳
  稱，上述主張為先、備位關係，先位依減租條例第16條請求，
  備位依同條例第17條第1項第4款請求（本院上字卷(三)第33頁背
  面），核屬民事訴訟法第255條第1項第2款「請求之基礎事實
  同一者」，揆諸上開說明，無庸得對造之同意，被上訴人不同
  意上開追加云云（本院上字卷(三)第130、139頁、卷(四)第44頁、
  本院卷第204頁背面），自屬無據。
二又上訴人於原審、更審前本院最初上訴聲明請求拆除坐落系爭
  耕地上如附圖所示A、B、C、G部分地上物，系爭耕地之鄰地即
  臺北縣板橋市○○段2425-2地號土地（下稱2425-2土地）上如
  附圖D、E、H之地上物（原審卷(三)第91-92頁、本院上字卷(一)第
  72-73頁），嗣僅聲明拆除如附圖所示A、B、C、D、E之地上物
  ，即就拆除如附圖所示G、H部分之地上物不再請求，核屬民事
  訴訟法第255條第1項第3款「減縮應受判決事項之聲明」，亦
  合於同法第466條第1項但書之規定。
三按「當事人死亡者，訴訟程序在有繼承人、遺產管理人或其他
  依法令應續行訴訟之人承受其訴訟以前當然停止」、「第一百
  六十八條至第一百七十二條及前條所定之承受訴訟人，於得為
  承受時，應即為承受之聲明」，民事訴訟法第168條、第175條
  第1項定有明文。上訴人辰○○於97年3月15日死亡，繼承人為
  午○○○、丑○○、巳○○、卯○○、子○○〔下稱午○○○
  等5人，另辰○○次子林平時於81年12月22日死亡，無繼承人
  （本院卷第149頁）〕，有繼承系統表、辰○○、午○○○等5
  人戶籍謄本在卷可憑，午○○○等5人聲明承受訴訟（本院卷
  第127-128、146-148頁），核無不合，應予准許。
乙、得心證之理由：
一上訴人起訴主張：辰○○於民國38年間與李德旺就辰○○所有
  系爭耕地訂立耕地租約，並無償提供所有之鄰地即2425-2土地
  上之建物（如附圖F部分所示之建物）及空地作為其農用。嗣
  於40年間，雙方訂定臺灣省臺北縣板深字第26號私有耕地租約
  （下稱系爭耕地租約），成立減租條例之租佃關係，後該租佃
  關係由李德旺之子李阿輝繼承，李阿輝於86年2月26日死亡，
  由被上訴人戊○○、己○○、庚○○、甲○○○、寅○○○、
  壬○○、癸○○、辛○○及李貞隆繼承，李貞隆於95年1月8日
  死亡，再由被上訴人未○○、丁○○、丙○○繼承，另辰○○
  於97年3月15日死亡，由上訴人繼承。被上訴人於86年2月26日
  後未向主管機關申請辦理系爭耕地租約變更登記。惟被上訴人
  均非以務農維生，且系爭耕地早於80年間即經稅捐機關認定有
  537平方公尺非屬農業使用，改依一般用地稅率課徵地價稅；
  被上訴人又於系爭耕地上興建如附圖A部分所示鐵皮屋建物（
  下稱系爭鐵皮屋），屋外種有植物十餘類，物種複雜且雜草叢
  生，另興建臺北縣板橋市○○街（下稱觀光街）33巷4號建物
  （下稱系爭4號建物，即附圖所示C、D、E）之行為，均屬不自
  任耕作，兩造間之系爭耕地租約依法無效。況因被上訴人繼續
  一年不為耕作，經辰○○於94年10月5日為終止租約之意思表
  示，則被上訴人於系爭耕地上如附圖A、B、C所示地上物，即
  屬無權占用，應負拆除之義務以回復系爭耕地之原狀後返還伊
  等；被上訴人就辰○○無償提供其作為農舍及曬穀場之用之系
  爭2425-2土地上之房舍及空地，其使用權已失所依據，亦負有
  騰空返還上開房舍（附圖F部分）及拆除違法置於其上如附圖
  所示D、E部分地上物之義務等情。爰本於所有物返還請求權、
  租賃物返還請求權及借用物返還請求權，求為(一)確認兩造間系
  爭耕地租約之耕地租賃關係不存在；(二)命被上訴人將系爭耕地
  上如附圖所示A部分面積182平方公尺、B部分面積8平方公尺、
  C 部分面積22平方公尺，及2425-2土地上如附圖所示D部分面
  積149平方公尺、E部分面積46平方公尺之地上物拆除，將土地
  全部騰空後返還；(三)命被上訴人將2425-2土地上如附圖所示F
  部分面積327平方公尺之地上建物騰空後返還之判決。
  被上訴人則以：系爭耕地原係種植水稻，乙○○於十餘年前改
  任花農，從事一般園藝花木植栽等工作，始終從事農作，並無
  不自任耕作之情事。嗣90年間起在行政院農業委員會（下稱農
  委會）鼓勵及國立臺灣大學生化專家指導下，保留部分土地繼
  續種植花木，另將部分土地搭蓋鐵皮屋試學栽培巴西蘑菇，至
  93年逐漸熟悉栽培技術，努力開發具潛力與長遠之行銷通路，
  出售給蕈菇大盤商，供應給大賣場與超級市場，並曾提出「栽
  培蕈菇」有關專利之發明申請。而因巴西蘑菇須在潮濕環境下
  生長，不得直接照射太陽，一般須於室內栽培，所搭蓋之鐵皮
  屋之溫度，完全適合巴西蘑菇之生長，並適於箱栽法之栽培，
  亦無不自任耕作之情形。又系爭耕地位於街廓周圍之計畫道路
  皆已開闢完成公共設施之地區，依土地稅法第22 條第1項規定
  ，不在課徵田賦之範疇內，至2425-2土地係辰○○無償借貸予
  伊先祖供作興建農舍使用，現仍由伊使用中，借貸之目的並未
  完成，上訴人自不得請求返還該筆土地；而該筆土地上門牌觀
  光街57巷15弄25號之房舍（下稱系爭25號建物），雖無產權歸
  屬登記資料，惟為伊所有等語，資為抗辯。
二原審駁回上訴人之請求，上訴人提起上訴，更審前本院為上訴
  人勝訴之判決，被上訴人提起第三審上訴，經最高法院發回本
  院，上訴人聲明：
  (一)原判決廢棄。
  (二)確認被上訴人與上訴人間之系爭耕地租約之耕地租賃關係不
    存在。
  (三)被上訴人等應將系爭耕地上如附圖所示之A部分面積182平方
    公尺、B部分面積8平方公尺、C部分面積22平方公尺，以及
    2425-2土地上如附圖所示之D部分面積149平方公尺、E部分
    面積46平方公尺之地上物拆除，並將上開兩地號土地全部騰
    空後返還上訴人。
  (四)被上訴人等應將2425-2土地上如附圖所示之F部分面積327平
    方公尺之地上建物騰空後返還上訴人。
  (五)第三、四項聲明，願供擔保請准宣告假執行。
  被上訴人則聲明：上訴及追加之訴均駁回。
  乙○○以外之被上訴人並聲明如受不利判決願供擔保宣告免假
  執行。
三上訴人主張前揭事實，提出地籍圖、照片、土地登記謄本、戶
  籍謄本、繼承系統表、系爭耕地租約、地價稅課稅明細表、土
  地複丈成果圖等件為證（原審卷第85之1-87、137-146、149-
  153、156、200-204頁），另有臺北縣板橋市公所93年1月29日
  北縣板民字第0930004068號函附系爭耕地租約在卷可參（原審
  卷(一)第89-93頁）。
四上訴人先位之訴依減租條例第16條第2項之規定，主張系爭耕
  地租約有無效事由，另附麗於租佃關係，由上訴人將2425-2土
  地空地及如附圖F部分所示之農舍出借被上訴人使用之使用權
  ，亦因租佃關係消滅而併同喪失云云。
  (一)上訴人主張系爭耕地部分面積早於80年間，經稅捐機關課徵
    地價稅而非田賦，足認被上訴人有不自任耕作之情事云云。
    查稅捐機關就土地稅之核課，區別地價稅﹙稅種代碼為編號
    0至4﹚及田賦﹙稅種代碼為6至9）二類。其中1係一般土地
    、8係課徵田賦之一般土地等情，有臺北縣政府稅捐稽徵處
    （下稱北縣稅捐處）93年5月5日北稅財一字第0930039501號
    函附財稅資訊處理手冊節錄在卷可參（原審卷(一)第212-214
    頁，下稱第39501號函）。系爭耕地面積為817平方公尺，惟
    於88年起至92年，其中面積537平方公尺，經稅捐機關以稅
    種代碼1核課地價稅，其餘280平方公尺仍依稅種代碼8課徵
    田賦，惟目前田賦已停徵等情，有系爭耕地88年至92年間之
    地價稅課稅明細表、北縣稅捐處第39501號函在卷可憑（原
    審卷(一)第149-153、212頁）；又北縣稅捐處94年1月7日北稅
    財一字第0930149246號函載：「說明……二、依土地稅減免
    規則第三十一條規定：原核准農業用地土地應定期清查，清
    查結果若未做農業使用須依實際情形改課。依本處土地卡資
    料顯示該地號土地（指系爭耕地），自八十年起土地面積
    537平方公尺非農業使用改依一般用地稅率課徵地價稅稅種
    『1』，另280平方公尺仍課徵田賦稅種『8』」（原審卷
    (三)第76頁）。則上訴人所稱系爭耕地於80年間（斯時李阿輝
    仍在世）其中面積537平方公尺經核課地價稅，其餘280平方
    公尺仍課徵田賦，目前田賦已停徵等情，堪認為實在。至上
    開核課地價稅之537平方公尺位於系爭耕地何特定位置，北
    縣稅捐處97年2月25日北稅土地第0970021324號函載：「…
    …因年代久遠，相關改課依據、面積之計算及其確定位置等
    事實認定資料已逾檔案保存期限，資料已不存在，礙難查復
    ……」等語（本院卷第92頁），雖無法確定系爭耕地核課地
    價稅之537平方公尺確定位置，惟上開函內容均僅就清查土
    地使用狀況結果，認系爭耕地有部分面積非作農業使用而已
    ，並未提及系爭耕地之承租人有建築房屋居住、或供其他非
    耕作之用、或與他人交換耕作、或將之轉租或借與他人使用
    等情事。按「耕地三七五減租條例第十六條第一項所謂承租
    人應自任耕作，係指承租人應以承租之土地供自己從事耕作
    之用而言，若承租人有積極的以承租之土地建築房屋居住，
    或供其他非耕作之用、或與他人交換耕作、或將之轉租或借
    與他人使用等情事，固均在不自任耕作之列。惟承租人如僅
    係消極的不為耕作而任其荒廢，僅生出租人得否依耕地三七
    五減租條例第十七條第一項第四款規定終止租約，或承租人
    得否請求出租人排除第三人之侵害，提供合於租約所約定使
    用、收益之租賃物供其使用而已，尚難謂原租約已因此而歸
    於無效」（最高法院91年度台上字第1447號判決意旨參照）
    ，上訴人未舉證證明上開核課地價稅之面積537平方公尺土
    地有建築房屋居住、或供非耕作之用、或與他人交換耕作、
    轉租、借與他人使用等事實，僅以系爭耕地其中537平方公
    尺土地經核課地價稅，即謂被上訴人有不自任耕作，進而主
    張系爭耕地租約無效云云，即無足採。
  (二)上訴人另主張被上訴人於系爭耕地上興建如附圖A部分所示
    鐵皮屋之行為，已屬不自任耕作云云。然系爭鐵皮屋之使用
    狀況為：「其內置有塑膠盒約二百二十個，內置有土壤，經
    撥開土壤內有菌絲，其中四箱塑膠盒內之土壤上有長成之蘑
    菇……鐵皮屋建物內兩側開設窗戶約十餘扇，二台冷氣堪用
    ，並有電源。鐵皮屋頂上有日光燈約二十盞」等情，已經原
    審、更審前本院至現場履行勘驗屬實，有勘驗筆錄、相片等
    在卷可參（原審卷(一)第206-209頁、本院上字卷(三)第33-37、
    117-119頁）。上訴人雖稱系爭鐵皮屋不適於栽培巴西蘑菇
    云云，然依行政院農業委員會（下稱農委會）農業試驗所吳
    寬澤著之巴西蘑菇栽培技術所載（原審卷(三)第18-21頁），
    顯見巴西蘑菇成長過程，其間適宜之生長溫度容有攝氏20-
    30℃溫度落差，而依上開勘驗筆錄所載，系爭鐵皮屋室內兩
    側各開設窗戶數十扇，並有可用冷氣及日光燈等情，堪認系
    爭鐵皮屋內之設施可供栽培巴西蘑菇所須之溫、溼度控制，
    上訴人所稱系爭鐵皮屋不適種植巴西蘑茹云云，非屬可採。
    上訴人復稱上開巴西蘑菇之種植乃被上訴人臨訟佈置云云，
    然被上訴人自90年5月12日起開始種植巴西蘑菇，有關菌包
    菌種栽培技術，由南投縣埔里菇類生產合作社負責提供，有
    該社出具之證明書在卷為憑（原審卷(二)第105頁），被上訴
    人乙○○自90年11月24日起陸續銷售巴西蘑菇等情，亦有銷
    貨帳、請款單、送貨單、萬生集貨包裝場進貨對帳單、支票
    等為憑（原審卷(三)第22-43頁），依銷貨帳之記載最早一筆
    為90年11月24日，參諸原審至現場履行勘驗時，系爭4號建
    物內「……擺放栽培菌種用的米糠，入口並有菌種及蘑菇成
    品」（原審卷(一)第207-208頁），顯非被上訴人臨訟佈置巴
    西蘑菇種植，上訴人所稱此乃被上訴人臨訟佈置云云，亦無
    可採。又按「佃農在承租耕地上允許有農舍之存在，茲所謂
    農舍，乃以便利耕作而設……」（最高法院64年度台上字第
    571號判例意旨參照），被上訴人為種植巴西蘑菇而興建系
    爭鐵皮屋，應認符合便利耕作之農舍；且巴西蘑菇不失為農
    作物之一種，被上訴人以系爭耕地興建系爭鐵皮屋種植巴西
    蘑菇，於無證據證明被上訴人將之供非耕作之用、或與他人
    交換耕作、轉租、借與他人使用等事實之情況下，仍不得以
    被上訴人於系爭耕地上興建系爭鐵皮屋種植巴西蘑菇，遽謂
    被上訴人不自任耕作，系爭耕地租約無效。是上訴人前揭主
    張，即無足採。至被上訴人於系爭耕地上種植稻谷以外之農
    作物，是否構成減租條例第17條第1項第4款之「非因不可抗
    力繼續一年不為耕作時」，核屬上訴人得否終止系爭耕地租
    約之問題（詳後述），亦非租約無效之問題。
  (三)上訴人主張被上訴人興建系爭4號建物，已屬不自任耕作云
    云。然系爭耕地租約坐落之土地為系爭耕地，另2425-2土地
    則無耕地租約，系爭4號建物坐落系爭耕地之面積為如附圖C
    所示之22平方公尺，其餘D、E部分之149平方公尺、46平方
    公尺均坐落於2425-2土地上，有前揭勘驗筆錄可參（原審卷
    (一)第207-208頁）。系爭4號建物面積總計為217平方公尺（
    如附圖所示之C、D、E，面積依序為22、149、46平方公尺，
    計為217 平方公尺），僅其中C 部分所示之22平方公尺坐落
    於面積為817 平方公尺之系爭耕地上，其餘大部分之面積均
    坐落無耕地租約之2425-2土地上，尚難執此即謂被上訴人係
    以在系爭耕地上搭建解決居住問題之房屋為目的，而有不自
    任耕作情事，上訴人上開主張，尚不足採。至被上訴人雖不
    否認系爭25號建物係供其等居住，然系爭25號建物係坐落於
    無耕地租約之2425-2土地上，本無使用上之限制，上訴人以
    系爭25號建物係供居住之用謂被上訴人有不自任耕作情事云
    云，亦無可採。
  (四)上訴人指稱系爭耕地上除如附圖A部分外之其餘耕地上，種
    有植物十餘類，物種複雜，不符單純種類大量栽植之農業經
    濟方式，且枯木參差其間，地面雜草叢生，亦無作物施種挖
    掘之痕跡，足認被上訴人確有不自任耕作云云。然「耕地三
    七五減租條例第十六條第一項所謂承租人應自任耕作，係指
    承租人應以承租之土地供自己從事耕作之用而言，若承租人
    有積極的以承租之土地建築房屋居住，或供其他非耕作之用
    、或與他人交換耕作、或將之轉租或借與他人使用等情事，
    固均在不自任耕作之列。惟承租人如僅係消極的不為耕作而
    任其荒廢僅生出租人得否依耕地三七五減租條例第十七條第
    一項第四款規定終止租約而已」（最高法院91年度台上字第
    1447號判決意旨參照），上訴人以系爭耕地之空地上枯木參
    差其間，地面雜草叢生，無作物施種挖掘之痕跡，遽謂被上
    訴人有不自任耕作情事云云，即無可採。而被上訴人另種有
    植物十餘類，物種複雜一節，同前所述，該等植物仍不失為
    農作物之一種，即不得以被上訴人於系爭耕地上種有植物十
    餘種，即謂被上訴人有不自任耕作情事。至被上訴人種植稻
    谷以外之植物是否構成減租條例第17條第1項第4款之「非因
    不可抗力繼續一年不為耕作時」，亦屬上訴人得否終止系爭
    耕地租約之問題（詳後述），非租約無效之問題。
  (五)系爭耕地上雖有如附圖G、H部分所示之屋後建物，然上訴人
    未舉證證明為被上訴人興建，被上訴人復否認該G、H部分為
    其等興建，被上訴人僅係於承租耕地遭人占用時，消極的不
    予排除使用而已，依最高法院91年度台上字第1447號判決意
    旨，尚難謂系爭耕地租約因此而歸於無效。上訴人再主張被
    上訴人乙○○擔任前衛生物科技開發股份有限公司、嘉陽文
    化事業股份有限公司董事長、嘉陽企業管理顧問股份有限公
    司監察人等職，並自前衛生物科技開發股份有限公司、嘉陽
    文化事業股份有限公司領有薪資收入，足認其非自任耕作以
    農維生云云。然被上訴人均為系爭耕地租約原登記承租人李
    阿輝之繼承人，乙○○於系爭耕地上之系爭鐵皮屋內種植巴
    西蘑菇，有如前述，自不得以其另有工作未能全天候耕作，
    即謂乙○○或被上訴人非屬自任耕作，上訴人前揭主張亦無
    可取。
  (六)以上，上訴人未舉證證明被上訴人將系爭耕地供非耕作之用
    、或與他人交換耕作、轉租、借與他人使用等事實，被上訴
    人即無不自任耕作之情事，上訴人據以主張系爭耕地租約無
    效，另2425-2土地之借用契約失所依據，先位請求1.確認被
    上訴人與上訴人間之系爭耕地租約之耕地租賃關係不存在；
    2.被上訴人等應將系爭耕地上如附圖所示之A部分面積182平
    方公尺、B部分面積8平方公尺、C部分面積22平方公尺，以
    及2425-2土地上如附圖所示之D部分面積149平方公尺、E部
    分面積46平方公尺之地上物拆除，並將上開兩地號土地全部
    騰空後返還上訴人；3.被上訴人等應將2425-2土地上如附圖
    所示之F部分面積327平方公尺之地上建物騰空後返還上訴人
    ，於法無據，應予駁回，其假執行之聲請亦失所依據，應併
    予駁回。
五上訴人追加備位之訴，依減租條例第17條第1項第4款之規定，
  主張被上訴人非因不可抗力繼續一年不為耕作，上訴人已終止
  系爭耕地租約，系爭耕地租約既經終止，附麗於租佃關係，由
  上訴人將2425-2土地空地及如附圖F部分所示之農舍出借被上
  訴人使用之使用權，亦因租佃關係消滅而併同喪失等語。
  (一)按「耕地租約在租佃期限未屆滿前，非有左（下）列情形之
    一不得終止……四  非因不可抗力繼續一年不為耕作時」，
    減租條例第17條第1項第4款定有明文。所謂耕作，指種植稻
    、麥、茶、桑等供食衣原料之農作物，另依土地法第106條
    「以自任耕作為目的，約定支付地租，使用他人之農地者，
    為耕地租用。前項所稱耕作，包括漁牧」之規定，尚包括漁
    牧；然耕地租約訂立之初已約定承租人種植某特定農作物者
    ，非但不得任意變更為漁牧，亦不得任意變更改種植他種農
    作物，尤以租金係約定以該特定農作物代繳之情形（土地法
    第111條「耕地地租，承租人得依習慣以農作物代繳」之規
    定參照），換言之，此時，上開「非因不可抗力繼續一年不
    為耕作時」，解釋上應指非因不可抗力繼續一年不為耕作約
    定種植之特定農作物，苟承租人非因不可抗力繼續一年不為
    耕作約定種植之特定農作物，改種植其他農作物或改為漁牧
    時，出租人即得依上開規定，終止耕地租約；又承租人如係
    消極的不為耕作而任其荒廢，出租人即得依減租條例第17條
    第1項第4款之規定終止租約，詳如前述。再「承租人承租耕
    地非因不可抗力繼續一年不為耕作，不問其不為耕作者，係
    承租耕地之一部或全部，出租人均得依耕地三七五減租條例
    第十七條第一項第四款規定終止租約，收回全部耕地」，已
    據最高法院84年台上字第1856號著為判例。
  (二)經查，卷附系爭耕地租約載：「土地坐落：板橋深丘段49-2
    地號（按即系爭耕地重測前地號）、地目：田，等則：六，
    面積：０、０八四０甲〔按系爭耕地面積817平方公尺，合
    約247.1425坪，即0.084233甲（一甲為2,934坪），租約上
    記載0.084甲應係取至小數點後第三位〕，正產物種類：稻
    谷、收穫總量八一五台斤、租率375/1,000、租額實物三０
    六台斤」，而關於租額代金（元）之記載均為空白，有系爭
    耕地租約三紙在卷可憑（原審卷(一)第90-93頁），堪認兩造
    於系爭耕地租約訂立之初已約定由被上訴人種植稻谷，故租
    金之約定以耕地農作物稻谷之產量作為標準，在在顯見兩造
    係以訂立種植稻谷之耕地租約為其真意，否則關於租額以實
    物為之之約定即失其合理化之依據；即被上訴人乙○○亦自
    認：「另查系爭農地，原本係種植水稻」等語（原審卷(一)第
    167 頁、卷(三)第120頁），顯然系爭耕地租約訂立之初係約
    定由承租人種植稻谷。再系爭耕地租約於李阿輝於86年2月
    26日死亡後，兩造未向相關機關辦理系爭耕地租約之變更登
    記，為兩造所不爭執，在最後經登記之耕地租約契約屆滿後
    ，承租人繼續耕作，視為不定期限繼續契約（土地法第109
    條「依定有期限之契約租用耕地者，於契約屆滿時，除出租
    人收回自耕外，如承租人繼續耕作，視為不定期限繼續契約
    」規定參照），所謂視為不定期限繼續契約，即原租賃條件
    包括約定種植之農作物、租金之給付、數額等均相同。
  (三)惟被上訴人乙○○於86年間種植花木，出售予桃園縣立體育
    場綠化工程所用，再於89年間接受農委會輔導轉作菇農（類
    ）栽培一節，為乙○○所自認（原審卷(一)第167頁、第208頁
    背面），而系爭耕地上之系爭鐵皮屋 (如附圖所示A部分之
    建物）內確有種植巴西蘑菇之塑膠盒，內有土壤，土壤內有
    菌絲、另有塑膠箱內有長成之蘑菇等；系爭耕地上尚種有花
    木等，均有如前述。參諸上訴人自認：「被上訴人的被繼承
    人李阿輝86年有耕作，我們沒有爭執……」、「李阿輝於86
    年死亡之前有耕作，我們不爭執」等語（本院上字卷(四)第69
    頁正面、第133頁背面），顯然系爭耕地原承租人李阿輝向
    於系爭耕地上耕作迄86年2月26日死亡前；李阿輝死亡後，
    由被上訴人繼承，乙○○於86年2月27日後先種植花木，再
    於89年間種植菇類迄今。況系爭耕地上除有附圖所示A（即
    系爭鐵皮屋）、B、C、G之建物外，鐵皮屋西側有空地，上
    無任何作物，A、B、C、G建物圍成之土地上，雖據被上訴人
    提出照片證明上種有花木等，然其中仍有多數空地上亦無任
    何作物或雜草叢生（本院上字卷(三)第75-78、80、81、84、
    91 頁等），顯見被上訴人於86年2月26日李阿輝死亡後，或
    於系爭耕地上種植租約約定種植稻谷以外之花木或菇類，或
    就部分土地消極的不為耕作而任其荒廢，堪認被上訴人於系
    爭耕地上已非因不可抗力繼續一年不為耕作種植稻谷，而乙
    ○○所稱：「但由於台灣稻米生產過剩，農民收入欠佳……
    」（原審卷(一)第167頁），仍非屬不可抗力，再乙○○縱經
    政府相關單位輔導轉作，亦不阻卻上訴人得依法終止租約之
    效力。
  (四)又「耕地租約期滿時，有左（下）列情形之一者，出租人不
    得收回自耕：一  出租人不能自任耕作者」，減租條例第19
    條第1項第1款固定有明文。惟本件係耕地租約在租佃期限未
    屆滿前，承租人即被上訴人有非因不可抗力繼續一年不為耕
    作之情事，出租人即上訴人依同條例第17條第1項第4款之規
    定終止租約，核與同條例第19條第1項第1款規定前提為「耕
    地租約期滿時」之情形有異，換言之，出租人依減租條例第
    17條第1項第4款終止租佃關係者，不受出租人不能自任耕作
    之限制，被上訴人辯稱辰○○於94年9、10月間終止系爭耕
    地租約時，已高齡94歲不能自任耕作，不能終止租約云云，
    即無足採。
  (五)以上，被上訴人於系爭耕地既有非因不可抗力繼續一年不為
    耕作，則上訴人依減租條例第17條第1項第4款之規定，於94
    年9月30日以上訴理由續狀載：「謹此以本狀繕本再為終止
    之意思表示，並送達被上訴人……」，被上訴人自承收受該
    狀；上訴人並於更審前本院94年10月5日準備程序重申：「
    上訴理由：引用歷次所提的書狀及94年9月30日上訴理由續
    狀所載」等語（本院上字卷(一)第77、94、95頁），主張終止
    系爭耕地租約，自屬有據，系爭耕地租約既經終止，則上訴
    人請求確認被上訴人與上訴人間之系爭耕地租約之耕地租賃
    關係不存在，於法有據，應予准許。再兩造間之租佃契約既
    經終止，被上訴人占用系爭耕地即無合法正當權源，上訴人
    依民法第767條規定，請求被上訴人將系爭耕地上如附圖所
    示A、B、C地上物拆除，於法有據。
  (六)至上訴人請求被上訴人將該土地（即系爭耕地）騰空返還上
    訴人部分，查系爭耕地上另有如附圖所示G、H所示之建物，
    上訴人於本院不再請求拆除，有如上述，上訴人復未舉證證
    明G、H部分為被上訴人所占有，則上訴人請求被上訴人併將
    G、H部分之土地騰空返還上訴人，自屬無據，上訴人所得請
    求騰空返還者，僅為如附圖所示G、H部分以外之系爭耕地。
六上訴人主張辰○○將2425-2土地及系爭25號建物（如附圖所示
  F部分）無償提供被上訴人先祖曬榖及農舍使用，系爭耕地租
  約既經終止，被上訴人借用2425-2土地、系爭25號建物之使用
  目的已完畢，上訴人依民法第470條第1項、第767條規定，請
  求被上訴人將2425-2土地上如附圖D、E地上物拆除，將土地返
  還上訴人，並將系爭25號建物騰空後返還上訴人：
  (一)系爭25號建物即如附圖所示F部分之建物，其所坐落之2425-
    2土地為上訴人所有，有土地登記簿謄本可稽（原審卷(三)第7
    頁），而2425-2土地上系爭25號建物為未登記之房屋，北縣
    稅捐處就該建物雖無房屋稅籍資料，惟有另址「板橋香丘里
    西安54號」房屋之房屋稅籍資料，上載繳納義務人為上訴人
    ，有臺北縣政府62年上期房屋稅繳納通知書、門牌號碼證明
    書可稽 (本院卷(二)第11-13頁)。經更審前本院將前開62年上
    期房屋稅繳納通知書函北縣稅捐處查詢結果，該繳納通知書
    房屋坐落為整編前之板橋市香丘里西安54號，經臺北縣板橋
    市戶政事務所（下稱板橋戶政所）於64年7月1日整編後，固
    為觀光街57巷15弄27號，有北縣稅捐處95年11月10 日北稅
    財二字第0950160559號函、板橋戶政所95年2月17日北縣板
    戶字第0950001534號函在卷可憑（本院上字卷(二)第106頁、
    卷(三)第155-170頁）；惟經再函請北縣稅捐處檢送27 號房舍
    之課稅資料，該課稅房屋面積高達206平方公尺，涵蓋25號
    、27號房舍之面積，有北縣稅捐處95年12月21日北稅財二字
    第0950184537號函附房屋稅籍證明書、房屋平面圖及紀錄表
    在卷可考（本院上字卷(四)第15-19頁），且為兩造所不爭（
    本院上字卷(四)第25頁）。顯然上開62年上期房屋稅繳納通知
    書核課之西安54號房屋，整編後之門牌號碼雖為27號建物，
    但自57年稅捐處實際課徵房屋稅前，核課範圍既包括25號、
    27 號房舍，足證系爭25號建物自57年核課房屋稅時起，即
    由上訴人申報稅籍資料，則上訴人主張系爭25號建物係屬上
    訴人所有，堪認為實在。
  (二)被上訴人雖主張系爭25號建物係被上訴人先祖李阿輝及庚○
    ○於35年初設籍臺北縣板橋市○○路67號，斯時李阿輝及庚
    ○○即有權居住於系爭25號建物云云。惟被上訴人之先祖李
    阿輝、庚○○於35年初戶籍調查時申報地址為「中山路67號
    」，36年2月18日遷出臺北市，41年8月20日由臺北市遷入臺
    北縣深丘里中山路67號，後門牌整編為「西安54號」（門牌
    整編日期不詳），57年1月27日住址變更為「西安54號之18
    」，而有關「西安54號」之門牌歷史沿革：原為「深丘里7
    鄰中山路67號」，後整編為「深丘里7鄰西安54號」（日期
    不詳），59年10月10日行政區域調整為「香丘里12鄰西安54
    號」，復於64年7月1日整編為「香丘里12鄰觀光街57巷15弄
    27號」，有板橋市戶政所95年8月17日北縣板戶字第0950008
    885號函在卷可參 (本院上字卷(二)第106-1頁)，是依被上訴
    人所舉李阿輝於35年設籍之「中山路67號」，於今亦改編為
    27號建物，非系爭25號建物，故被上訴人上開抗辯，顯不能
    為有利於被上訴人之認定。
  (三)被上訴人又提出臺北縣調解委員會板鎮民字第3號調解書（
    本院上字卷(二)第139頁），證明系爭25號建物係其先祖李火
    土向林永生購得云云。該調解成立內容固載：「一、對造人
    （李火土）於民國41年7月16日由案外人林永生承買坐落板
    橋鎮深丘49地號內房屋使用基地確認係聲請人（上訴人）所
    有，對造人願由聲請人承租。二、前應使用坪數定於45年6
    月22日兩造會同現地實勘劃定建築基地及附帶周圍應用空地
    界址計出為準。三、前開承租基地租金積欠額自民國41 年7
    月16日起至民國44年7月15日止計3個年每年每坪按新臺幣3
    元計算給付，給付期限定民國45年8月20日以前交清。民國
    44年7月16日以後租金另議」云云，惟該調解書真正已為上
    訴人所否認，被上訴人復未舉證證明其為真正，而更審前本
    院函臺灣臺北地方法院亦已查無前揭資料，有該院96年5 月
    2日北院錦民科平字第0960003814號函在卷可參（本院上字
    卷(四)第170頁），況依調解書內容所示，李火土承租2425- 2
    土地之面積須會同實地測量劃定，租金另議，然被上訴人迄
    未就該劃定範圍、嗣後繳納租金之情形為任何舉證、說明，
    是該調解書自難作為有利於被上訴人認定之依據。
  (四)被上訴人另辯稱：上訴人於起訴之初主張2425-2土地及系爭
    25 號建物係無償提供農用之目的，嗣主張未將該筆土地借
    予被上訴人先祖或被上訴人興建房舍，前後法律關係反覆不
    一云云。查上訴人固先主張2425-2土地、系爭25號建物係無
    償使用借貸關係，嗣否認無償提供2425-2土地興建房舍，然
    前者係主張無償使用借貸關係，由上訴人無償提供2425-2土
    地暨上之系爭25號建物予被上訴人使用，後者否認無償提供
    2425-2土地予被上訴人興建房舍，僅重申前者提供2425-2土
    地予被上訴人使用，惟不得興建房舍，因已同時提供系爭25
    號建物予被上訴人無償使用，二者無何矛盾之處，被上訴人
    徒以上訴人前開陳述不一，證明系爭25號建物為被上訴人所
    有，自不足為採。
  (五)以上，上訴人所有之2425-2土地上建有系爭25號建物，其稅
    籍資料自57年開徵起即列上訴人為納稅義務人，已如前述，
    而2424-2土地與系爭耕地相鄰，有附圖可證，則上訴人將系
    爭耕地出租予被上訴人耕作，併同將緊鄰之2425-2土地及其
    上之系爭25號建物無償提供被上訴人先祖曬榖及農舍使用，
    堪可採信。系爭耕地租約既經上訴人合法終止，則上訴人無
    償貸與被上訴人使用之2425-2土地使用目的已完畢，上訴人
    依民法第470條第1項、第767條規定請求被上訴人將2425-2
    土地上如附圖D、E地上物拆除，並將系爭25號建物騰空返還
    上訴人，自屬有據，應予准許。
  (六)至上訴人請求被上訴人將2425-2土地騰空後返還上訴人云云
    ，然2425-2土地上尚有如附圖所示I部分之石棉瓦平房，上
    訴人並未請求被上訴人拆除，上訴人亦未舉證證明被上訴人
    占有該I部分之土地，其自不得請求被上訴人將I部分土地返
    還上訴人；另就如附圖所示F部分之建物（即系爭25號建物
    ），上訴人既請求被上訴人將之騰空返還上訴人，自不得同
    時又請求被上訴人將F部分之土地騰空返還上訴人，蓋被上
    訴人將F部分建物騰空返還上訴人後，上訴人即以占有F部分
    建物之方式占有F部分之土地，況苟上訴人請求被上訴人將F
    部分土地騰空返還，而所謂騰空即包括拆除，而如附圖所示
    F之建物，非被上訴人所有，已如上述，被上訴人亦無拆除
    權能，是上訴人亦不得請求被上訴人將如附圖所示F部分土
    地騰空返還上訴人，上訴人所得請求騰空返還者，僅為如附
    圖所示F、I部分以外之2425-2土地。
七綜上所述，上訴人先位之訴依減租條例第16條之規定，請求(一)
  確認被上訴人與上訴人間之系爭耕地租約之耕地租賃關係不存
  在；(二)被上訴人等應將系爭耕地上如附圖所示之A部分面積182
  平方公尺、B部分面積8平方公尺、C部分面積22平方公尺，以
  及2425-2土地上如附圖所示之D部分面積149平方公尺、E部分
  面積46平方公尺之地上物拆除，並將上開兩地號土地全部騰空
  後返還上訴人；(三)被上訴人等應將2425-2土地上如附圖所示之
  F 部分面積327平方公尺之地上建物騰空後返還上訴人，於法
  無據，應予駁回。原審駁回上訴人先位之訴之請求，並駁回其
  假執行之聲請，核無不合。上訴意旨指摘原判決（除減縮部分
  外）不當，求予廢棄改判，為無理由，應予駁回。上訴人追加
  備位之訴依減租條例第17條第1項第4款、民法第767條、第470
  條第1項之規定及繼承之法律關係 (上訴人聲明承受訴訟即係
  本於繼承之法律關係)，請求(一)確認被上訴人與上訴人間之臺
  灣省臺北縣私有耕地租約板深字第26號之耕地租賃關係不存在
  ；(二)被上訴人應將系爭耕地上如附圖所示之A部分面積182平方
  公尺、B部分面積8平方公尺、C部分面積22平方公尺，及坐落
  2425-2土地上如附圖所示之D部分面積149平方公尺、E部分面
  積46平方公尺之地上物拆除，並將上開土地除附圖所示F部分
  面積327平方公尺、G部分面積61平方公尺、H部分面積16平方
  公尺、I部分面積67平方公尺以外之土地騰空後返還上訴人；
  (三)被上訴人應將坐落2425-2土地上如附圖所示F部分面積327平
  方公尺之地上建物騰空後返還上訴人，於法有據，應予准許。
  爰分別諭知如主文第二、三、四項所示，其追加備位之訴逾此
  範圍之請求，於法無據，應予駁回。上訴人及除乙○○以外之
  被上訴人陳明就主文第三、四項部分願供擔保，聲請宣告假執
  行或免為假執行，上訴人勝訴部分經核無不合，爰分別酌定相
  當之擔保金額宣告之，被上訴人乙○○部分並依職權宣告之。
  上訴人敗訴部分假執行之聲請失所依據，應併予駁回。
八本件因事證已臻明確，兩造其餘攻擊、防禦方法及所為之立證
  ，經審酌後認與判決之結果不生若何影響，無庸再逐一予以論
  列，合併敘明。
據上論結，本件上訴為無理由，追加備位之訴為一部有理由，一
部無理由，依民事訴訟法第449條第1項、第79條、第85條第2項
、第463條、第390條第2項、第392條第2項，判決如主文。
中    華    民    國    97    年    8     月    5     日
                    民事第十六庭
                        審判長法  官 沈方維
                              法  官 王淇梓
                              法  官 湯美玉
正本係照原本作成。
如不服本判決，應於收受送達後20日內向本院提出上訴書狀，其
未表明上訴理由者，應於提出上訴後20日內向本院補提理由書狀
（均須按他造當事人之人數附繕本）上訴時應提出委任律師或具
有律師資格之人之委任狀；委任有律師資格者，另應附具律師資
格證書及釋明委任人與受任人有民事訴訟法第466條之1第1項但
書或第2項（詳附註）所定關係之釋明文書影本。
中    華    民    國    97    年    8     月    5     日
                              書記官  蕭進忠
附註：
民事訴訟法第466條之1（第1項、第2項）：
對於第二審判決上訴，上訴人應委任律師為訴訟代理人。但上訴
人或其他法定代理人具有律師資格者，不在此限。
上訴人之配偶、三親等內之血親、二親等內之姻親，或上訴人為
法人、中央或地方機關時，其所屬專任人員具有律師資格並經法
院認為適當者，亦得為第三審訴訟代理人。


司法院資訊處製作；財團法人民間司法改革基金會備份。
